【裁判字號】    94,家抗,11
【裁判日期】    950313
【裁判案由】    聲明繼承
【裁判全文】
臺灣屏東地方法院民事裁定              94年度家抗字第11號
抗  告  人  乙○○
                      1號1幢.
代  理  人  甲○○
上列抗告人因聲明繼承事件，抗告人對於中華民國94 年11 月7
日原審94年度聲繼字第20號所為裁定，提起抗告，本院裁定如下
：
      主    文
抗告駁回。
抗告程序費用由抗告人負擔。
      理    由
一、抗告意旨略以：按夫妻之一方在台灣地區，一方在大陸地區
    ，不能同居，而一方於民國74年6 月4 日以前重婚者，利害
    關係人不得聲請撤銷，... 前項情形，如夫妻雙方均重婚者
    ，於後婚者重婚之日起，原婚姻關係消滅。而台灣地區人民
    與大陸地區人民間之民事事件，除本條例另有規定外，這是
    用台灣地區之法律，夫妻之一方為台灣地區人民，一方為大
    陸地區人民，其結婚或離婚之效力，依台灣地區之法律，台
    灣地區與大陸地區人民關係條例第64條、41條、53條分別定
    有明文。而本件抗告人為被繼承人陳敦華之原配偶，嗣在戰
    亂分離，生死未卜之情形下，為求撫育稚子，而於民國42年
    在大陸地區另婚，被繼承人則始終未再婚，依首揭條例立法
    意旨，其與被繼承人間之夫妻關係既始終未依台灣地區之法
    律辦理合法離婚，則雙方婚姻關係自然依舊合法存在，被繼
    承人亡故後，抗告人自得依法聲請繼承，原審詎以抗告人已
    於42年在大陸地區改嫁為由，認抗告人於被繼承人亡故時，
    已非被繼承人之配偶，與台灣地區與大陸地區人民關係條例
    第64條之規定意旨不符，原審裁定自有違誤，爰依法提起抗
    告，請求廢棄原裁定，准予聲明繼承等語。
二、本件原審聲明意旨略以：被繼承人陳敦華（男，民國13年10
    月23日出生），原設籍居住在屏東縣佳冬鄉鎮○○村45
    號，於93年11月7 日死亡，在台並無得為繼承之親屬。被繼
    承人陳敦華死亡後在台灣地區留有遺產，現由國軍退除役官
    兵輔導委員會屏東縣榮民服務處保管中。抗告人乙○○為被
    繼承人之配偶，現居住大陸地區四川省成都市○○區○○路
    1 段81號1 幢3 單元附45號，依法對於被繼承人陳敦華在台
    灣地區之遺產有繼承權。爰依台灣地區與大陸地區人民關係
    條例第66條暨其施行細則第43條規定，於法定期間內，檢具
    被繼承人死亡時之戶籍謄本、繼承系統表及經財團法人海峽
    交流基金會驗證之大陸地區四川省簡陽市公證處作成之親屬
    關係公證書（2005簡證字第310 號）及委託書（2005簡證字
    第383 號）公證書暨被繼承人親筆書信、生前照片4 張等文
    件，向本院聲明繼承之意思表示等情。
三、按在大陸地區製作之文書，經行政院設立或指定之機構或委
    託之民間團體驗證者，固推定為真正；惟依本條例第7 條規
    定推定為真正之文書，其實質上證據力，由法院或主管機關
    認定；則文書內容與待證事實有關，且屬可信者，有實質上
    證據力；惟推定為真正之文書，如有反證事實證明其為不實
    者，不適用推定，此觀臺灣地區與大陸地區人民關係條例第
    7 條及該條例施行細則第8 條規定自明；故經海基會驗證之
    大陸地區公證書，其內容是否真實，法院仍應為實質上之調
    查，不得認係公文書，而逕予採信。
四、次按夫妻因一方在臺灣地區，一方在大陸地區，不能同居，
    而一方於民國七十四年六月四日以前重婚者，利害關係人不
    得聲請撤銷；其於七十四年六月五日以後七十六年十一月一
    日以前重婚者，該後婚視為有效。前項情形，如夫妻雙方均
    重婚者，於後婚者重婚之日起，原婚姻關係消滅。被繼承人
    為大陸地區人民者，關於繼承，依該地區之法律，但在臺灣
    地區之遺產，適用臺灣地區之法律，臺灣地區與大陸地區人
    民關係條例第64條、第60條分別定有明文。復按我國民法第
    1147條規定：「繼承，因被繼承人死亡而開始。」；同法第
    1148條前段規定：「繼承人自繼承開始時，除本法另有規定
    外，承受被繼承人財產上之一切權利義務。」；同法第1138
    條規定：「遺產繼承人，除配偶外，依左列順序定之：一、
    直系血親卑親屬。二、父母。三、兄弟姐妹。四、祖父母。
    」，故配偶及直系血親卑親屬均為我國法所定之繼承人，且
    遺產繼承人資格之有無，應以繼承開始時為決定之標準。
五、經查，本件抗告人乙○○主張其為被繼承人陳敦華在大陸地
    區之配偶，固據提出大陸地區四川省簡陽市公證處作成之（
    2005）簡證字第310 號親屬關係公證書及財團法人海峽交流
    基金會（94）核字第037259號證明書影本各1 份為證（見原
    審卷第7--13 頁）。惟查，據原審依職權向屏東縣佳冬鄉戶
    政事務所函調被繼承人陳敦華之戶籍登記申請相關資料，除
    戶籍謄本上載明父親陳邦傑、母親傅氏、出生地四川省簡陽
    縣及出生年籍等記載之外，並無其他親屬或配偶之記載，戶
    籍謄本配偶姓名欄為空白等情，有屏東縣佳冬鄉戶政事務所
    94 年9月9 日屏佳戶字第0940001059號函所附戶籍謄本在卷
    可稽（見原審卷第28--31頁）。另經本院職權調閱陳敦華生
    前留存在行政院國軍退除役官兵輔導委員會屏東縣榮民服務
    處之遺物中，經查在屏東縣佳冬郵局郵局開設有帳號000000
    -0號之帳號，而陳敦華於74年1 月1 日在中華郵政股份有限
    公司（前身為郵政儲金匯業局）屏東郵局開設帳號000000-0
    號所留存之印鑑單原本「陳敦華」簽名，經與抗告人提出主
    張為陳敦華繕寫書信上之「陳敦華」簽名相核對結果，不論
    運筆、勾稽均不相符，有中華郵政股份有限公司屏東郵局95
    年2 月9 日鑑單屏營字第0955000308號函所附開戶印鑑單影
    印在卷可參，該書信所載之陳敦華是否為與台灣地區人民陳
    敦華（身分證統一編號：Ｚ000000000號）為同一人，已難證
    明為真，至抗告人提出之親屬關係公證書雖載明抗告人乙○
    ○於1942年與被繼承人陳敦華結婚，於1953年攜子陳守志改
    嫁於鄭生海，此有上開書證附卷可稽，然除文書外，抗告人
    並無提出其他證據足以證明其與被繼承人間存在夫妻關係，
    則原審參照台灣地區與大陸地區人民關係條例第7 條規定意
    旨，依職權實質調查結果，認抗告人乙○○於被繼承人陳敦
    華死亡時，非被繼承人陳敦華之配偶，依法無繼承權，於法
    並無違誤。抗告人雖引同條例第64條規定，主張其與被繼承
    人陳敦華間婚姻關係不因之後與第三人鄭生海結婚受影響，
    然抗告人並非陳敦華之配偶，業如前述，則其與被繼承人間
    無何婚姻關係存在，自無上開條例第64條規定適用之餘地，
    從而原審駁回其聲明繼承之聲請於法並無違誤，抗告意旨認
    原裁定不當，求予廢棄，即無理由，應予駁回。
六、據上論結，本件抗告為無理由，依非訟事件法第21條第2項
    、民事訴訟法第495 條之1 、第449 條、第78條，裁定如主
    文。
中    華    民    國    95    年    3     月    13    日
                  少年及家事庭庭長法  官  廖文忠
                                  法  官  楊中琪
                                  法  官  潘  快
正本係照原本作成。
如不服本裁定，應以裁定適用法規顯有錯誤為抗告理由時，始得
於收受送達後10日內向本院提起抗告狀（須按他造當事人人數提
出繕本），並須經本院以原裁定所涉及之法律見解具有原則上之
重要性為限而為許可者，方得抗告臺灣高等法院高雄分院。（非
訟事件法第45條）
                          書記官  鄭靜芳
中    華    民    國    95    年    3     月    20    日


司法院資訊處製作；財團法人民間司法改革基金會備份。
